臺灣高等法院刑事裁定
110年度毒抗字第1162號
抗  告  人
即  被  告  陳聖威




上列抗告人即被告因違反毒品危害防制條例案件，不服臺灣桃園
地方法院110年度毒聲更一字第5號中華民國110年7月15日裁定（
聲請案號：臺灣桃園地方檢察署110年度聲戒字第70號），提起
抗告，本院裁定如下：
    主  文
抗告駁回。
    理  由
一、原裁定意旨略以：
（一）抗告人即被告甲○○（下稱被告）因施用第一級毒品海洛因
      ，經原審法院以109年度毒聲字第291號裁定送觀察、勒戒
      後，經法務部○○○○○○○○附設勒戒處所醫療人員評分結果，
      認其前科紀錄與行為表現19分、臨床評估45分、社會穩定
      度5分，小計靜態因子56分、動態因子13分，總分69分，
      綜合判斷認有繼續施用毒品之傾向，有法務部○○○○○○○○函
      附有無繼續施用毒品傾向證明書暨評估標準紀錄表（下稱
      紀錄表）在卷可稽。
（二）觀諸上開紀錄表「臨床評估」項目之「多重毒品濫用」部
      分乃記載「有，種類：海洛因、安非他命」，得分為10分
      ，依被告前案紀錄，除第一級毒品海洛因外，尚無因施用
      其他毒品遭訴追之紀錄，且上開紀錄表於「入所時尿液毒
      品檢驗」部分亦勾選「無藥物反應」（見毒偵緝卷第77頁
      ），然被告於法務部○○○○○○○○與醫師對談時，已自述曾施
      用安非他命，有本院公務電話查詢紀錄表附卷可參（見毒
      抗卷第27頁），且於原審訊問時亦自承：醫生是問我有沒
      有用過安非他命，我回答有用過，但是是很久很久以前，
      我用安非他命的時候沒幾次，但都沒有被抓到等語（見原
      審卷第53頁），足見被告除海洛因外，確有施用安非他命
      之經驗，是上開紀錄表「多重毒品濫用」部分之記載及計
      分均屬正確。
（三）又上開紀錄表「前科紀錄與行為表現」項目之「其他相關
      犯罪紀錄」部分雖記載「有，2筆」，得分為4分，然依被
      告前案紀錄可知，其前因飲用酒類致不能安全駕駛案件，
      分別於民國99年間經臺灣桃園地方檢察署為緩起訴處分，
      復於106年、110年間經原審法院判處罪刑確定，且其於10
      8年間亦因竊盜案件，經原審法院判處罪刑確定等情，有
      緩起訴處分書、刑事判決書及本院被告前案紀錄表在卷可
      稽，是法務部○○○○○○○○上開紀錄表之記載顯與事實不符，
      該「其他相關犯罪紀錄」部分自應更正為「有，4筆」，
      得分為8分。
（四）此外，被告既多次因飲用酒類致不能安全駕駛，且於原審
      訊問時亦自承過去確有抽菸之習慣及飲酒之紀錄（見原審
      卷第53頁），則上開紀錄表「臨床評估」項目之「合法物
      質濫用（菸、酒、檳榔）」部分，即應更正為「有，種類
      ：菸、酒」，得分為4分。
（五）據此，被告上開紀錄表三大項之評分應更正如下：
  ⒈「前科紀錄與行為表現」項目得分為23分（原得分為19分）
    ；
  ⒉「臨床評估」項目得分為47分（原得分為45分）；
  ⒊其餘得分部分均未變動；
  ⒋小計靜態因子得分為62分（原得分為56分）、動態因子得分
    仍為13分（原得分為13分），總分為75分（原得分為69分）
    。
 （六）從而，依被告上開紀錄表之得分，已達說明手冊所定「
       靜態因子分數總分在60分（含）以上；或靜態因子與動
       態因子分數相加，總分在60分（含）以上」之標準，堪
       認有繼續施用毒品傾向，依法應令入戒治處所強制戒治
       。聲請意旨核無不合，應予准許。爰依毒品危害防制條
       例第20條第2項後段，裁定被告令入戒治處所強制戒治，
       其期間為6個月以上，至無繼續強制戒治之必要為止，但
       最長不得逾1年等語。
 二、抗告意旨略以：
 （一）以前科紀錄作為認定有無繼續施用毒品傾向，有違一事
       不二理原則，而以此作為戒癮治療結果之評分，有不當
       之處。又被告只有單一毒品施用，並無多重毒品濫用，
       縱前曾施用安非他命，距今亦已20年，本案被告是在身
       心障礙發病期間誤觸毒品，但在查獲當日已決心悔改，
       之後拘提及最後一次被通緝執行時採尿均無藥物反應，
       且被告自行配合醫師治療，因而動態因子分數在精神疾
       病共10分，是否能斟酌給分被告；家人藥物濫用情形是
       因為被告的哥哥曾經因毒品案入監，但早在10年前被告
       與哥哥即已分居，故動態因子5分與事實不符；又被告剛
       戒毒成功，生活漸漸好轉，紀錄表記載被告以注射方式
       施用年數超過1年，與事實不符。
 （二）被告於觀察勒戒期間，2次評估均僅簡單詢問及察看雙手
       ，時間僅3、2分鐘，以此認定被告有繼續施用毒品傾向
       ，實有違公定原則。又以被告另有徒刑需執行，認定被
       告顯然有繼續施用毒品傾向，亦有不當及矛盾之處。被
       告原執行徒刑監所係屬法務部新店戒治所附設戒癮治療
       班，顯然無執行處所不同，而無法達到戒癮成效之疑慮
       。爰依法提起抗告等語。
三、按毒品危害防制條例於109年1月15日由總統公布，並於公布
    後6個月即109年7月15日施行，且同條例第35條之1第1款並
    規定，施行前犯第10條之罪之案件，於修正施行後「偵查中
    之案件，由檢察官依修正後規定處理。」又觀察、勒戒後，
    檢察官或少年法院（地方法院少年法庭）依據勒戒處所之陳
    報，認受觀察、勒戒人有繼續施用毒品傾向者，檢察官應聲
    請法院裁定或由少年法院（地方法院少年法庭）裁定令入戒
    治處所強制戒治，其期間為6個月以上，至無繼續強制戒治
    之必要為止，但最長不得逾1年。依前項規定為觀察、勒戒
    或強制戒治執行完畢釋放後，3年後再犯第10條之罪者，適
    用前2項之規定，毒品危害防制條例第20條第2項、第3項定
    有明文。次按有無繼續施用毒品傾向之評估標準，並非完全
    以受勒戒人勒戒後之結果為準，勒戒前之各種情況，仍應作
    為評估之依據。依勒戒處所評分說明手冊規定，係以前科紀
    錄與行為表現、臨床評估、社會穩定度，三項合併計算分數
    ，每一大項皆有靜態因子與動態因子。而關於有無繼續施用
    毒品傾向之評估標準，法務部因應毒品危害防制條例之修正
    及109年11月18日最高法院刑事大法庭109年度台上大字第38
    26號裁定意旨，業於110年3月26日以法矯字第11006001760
    號函修正頒布「有無繼續施用毒品傾向評估標準紀錄表」、
    「有無繼續施用毒品傾向評估標準評分說明手冊」，上開評
    分說明手冊載明判定之原則：「受觀察勒戒人入所後，經過
    2週時間的觀察、勒戒，由處所及醫療人員依據其各項紀錄
    、資料及觀察勒戒期間之行為表現，加以評分。在勒戒人入
    所4至6週後，可再做一次評估以做必要之評分修正。每一大
    項皆有靜態因子與動態因子。先以靜態因子分數評分，靜態
    因子分數總分在60分（含）以上為『有繼續施用毒品傾向』；
    60分以下，與動態因子分數相加，如果總分在60分（含）以
    上，為『有繼續施用毒品傾向』」，又評估標準紀錄表及說明
    手冊中「前科紀錄與行為表現」之第1題及第3題之計分方式
    修正如下(餘無修正)：㈠第1項「毒品犯罪相關司法紀錄」：
    計分方式修正為每筆(次)5分，總分上限為10分；㈡第3項「
    其他犯罪相關紀錄」：計分方式修正為每筆(次)2分，總分
    上限為10分。是被告有無「繼續施用毒品傾向」，係依具體
    個案之臨床實務及相關事證等情綜合判定，有其相當之專業
    依據及標準，且涉及專門醫學，又衡酌強制戒治之目的，係
    為協助施用毒品者戒斷毒品之心癮及身癮所為之一種保安處
    分類型，而該評估標準係將與判斷有無繼續施用傾向之相關
    因素加以列舉及量化，適用於每一位受觀察、勒戒處分之人
    ，具一致性、普遍性、客觀性，以利執法者判定受勒戒人有
    無繼續施用毒品傾向，倘其評估由形式上觀察，無擅斷或濫
    權等明顯不當情事，法院應予尊重。
四、經查：
（一）被告於執行觀察、勒戒期間，經法務部○○○○○○○○附設勒戒
      處所評定結果，固認為被告依法務部於110年3月26日修正
      之有無繼續施用毒品傾向評估標準紀錄表，其評分結果為
      ：1.前科紀錄與行為表現部分合計為19分：(1)靜態因子
      分數：①毒品犯罪相關司法紀錄為「有，1筆」（每筆5分
      ，上限10分），計5分；②首次毒品犯罪年齡為「20歲以下
      （10分）」，計10分；③其他犯罪相關紀錄為「有，2筆」
      （每筆2分），計4分；④入所時尿液毒品檢驗為「無藥物
      反應」，計0分，以上合計為19分。(2)動態因子分數：所
      內行為表現為0分。2.臨床評估部分合計為45分：(1)靜態
      因子分數：物質使用行為中①多重毒品濫用為「有，種類
      ：海洛因、安非他命」，計10分；②合法物質濫用為「有
      ，種類：菸（每種2分）」，計2分；③使用方式為「有注
      射使用（10分）」，計10分；④使用年數為「超過1年（10
      分）」，計10分，以上合計為32分。(2)動態因子分數：①
      精神疾病共病（含反社會人格）為「有，憂鬱症（10分）
      」，計10分；②臨床綜合評估（含病識感、動機、態度、
      就醫意願）為「輕度」，計3分，以上合計為13分。3.社
      會穩定度部分合計為5分：(1)靜態因子分數：①工作為「
      全職工作，電銲工」，計0分；②家庭中家人藥物濫用為「
      有（5分）」，計5分。(2)動態因子分數：家庭中①入所後
      家人是否訪視為「有」，2次，計0分；②出所後是否與家
      人同住為「是」，計0分。以上合計總分為69分（靜態因
      子56分，動態因子13分），經評定認被告為「有繼續施用
      毒品傾向」之情事，有法務部○○○○○○○○附設勒戒處所110
      年6月3日有無繼續施用毒品傾向證明書、評估標準紀錄表
      附卷可考（見毒偵卷第75頁、第77頁）。嗣經原審訊問被
      告後查明更正部分為：1.前科紀錄與行為表現部分合計為
      23分（原得分為19分）：(1)靜態因子分數：③其他犯罪相
      關紀錄為「有，4筆（原2筆）」（每筆2分），得分為8分
      （原得分為4分）。2.臨床評估部分合計為47分（原得分
      為45分）：(1)靜態因子分數：物質使用行為中②合法物質
      濫用為「有，種類：菸、酒（每種2分）」，得分為4分（
      原得分2分）。3.小計靜態因子得分為62分（原得分為56
      分）、動態因子得分仍為13分（原得分為13分），總分為
      75分（原得分為69分）。是縱經原裁定更正後，總分仍逾
      60分，尚不影響被告有無繼續施用毒品傾向之結論。而前
      述綜合判斷之結果，係該勒戒處所相關專業知識經驗人士
      於被告觀察、勒戒期間，依其本職學識就被告之前科紀錄
      與行為表現、臨床評估及社會穩定度等因素所為之綜合判
      斷，具有科學驗證所得之結論，且由形式上觀察，並無擅
      斷或濫權等明顯不當之情事，自得資為判斷被告有無繼續
      施用毒品傾向之證明。又毒品危害防制條例所規定之觀察
      、勒戒或強制戒治處分，其立法意旨在幫助施用毒品者戒
      除毒癮，該處分之性質非為懲戒行為人，而係為消滅受處
      分人再次施用毒品之危險性，目的係在戒除行為人施用毒
      品身癮及心癮之措施，且強制戒治係導入療程之觀念，針
      對行為人將來之危險所為預防、矯治措施之保安處分，以
      達教化與治療之目的，可謂刑罰之補充制度，從而毒品危
      害防制條例本身所規定之強制戒治等保安處分，雖兼具自
      由刑之性質，卻有刑罰不可替代之教化治療作用；是該條
      例第20條第2項，係屬強制規定，只需觀察、勒戒後，經
      評定受觀察、勒戒人有繼續施用毒品傾向者，檢察官即應
      聲請法院裁定令入戒治處所施以強制戒治。本件被告既有
      施用第一級毒品之事實，並由原審法院裁定送勒戒處所執
      行觀察、勒戒後，經法務部○○○○○○○○附設勒戒處所依個案
      之臨床實務及具體事證，專業評估判定被告為「有繼續施
      用毒品傾向」，尚未戒除毒癮，則為降低其再次施用毒品
      之危險性，自有依法施以強制戒治之必要。從而，原裁定
      據此裁定被告令入戒治處所施以強制戒治，其期間為6個
      月以上，至無繼續強制戒治之必要為止，但最長不得逾1
      年，經核於法並無不合。
（二）抗告意旨雖以前詞置辯。惟查，法務部○○○○○○○○附設勒戒
      處所人員評估被告是否有繼續施用毒品傾向，係以「毒品
      犯罪相關司法紀錄」、「首次毒品犯罪年齡」、「其他犯
      罪相關紀錄」、「入所時尿液毒品檢驗」、「所內行為表
      現」、「物質使用行為」、「多重毒品濫用」、「合法物
      質濫用」、「使用方式」、「使用年數」、「精神疾病共
      病（反社會人格）」、「臨床綜合評估（含病識感、動機
      、態度、就醫意願）」、「工作」、「家庭」等靜態因子
      、動態因子綜合評估，業經本院說明如前，且前述法務部
      ○○○○○○○○附設勒戒處所有無繼續施用毒品傾向證明書及評
      估標準紀錄表所載之綜合判斷結果，係該所相關專業知識
      經驗人士於被告入所執行觀察、勒戒期間，依其本職學識
      就被告之前科紀錄及行為表現、臨床評估及社會穩定度等
      因素所為之綜合判斷，具有科學驗證所得之結論，且勒戒
      處所之組織、人員之資格及執行觀察、勒戒相關程序，暨
      判斷施用毒品者，有無繼續施用毒品傾向，均有相關法令
      嚴格規範，非可恣意而為，由形式上觀察，亦無擅斷或濫
      權等明顯不當之情事，自得資為判斷被告有無繼續施用毒
      品傾向之證明，被告未具體指出或釋明上開評估標準紀錄
      表所載綜合判斷結果有何瑕疵或不當之處，空言指摘上開
      評估標準紀錄表評估項目不當云云，尚非有據。況於司法
      實務或醫學臨床上，具有毒品前科紀錄者，或因長期有機
      會接觸毒品，或因欲藉由毒品作用暫時隔絕現實環境，其
      反覆性、繼續性地再犯施用毒品犯行之機率，確實較沒有
      毒品前科者高，因此上開評估標準方會將勒戒人之前科紀
      錄列入重要之評分項目。又於評分說明手冊明訂：所謂毒
      品犯罪相關司法紀錄，不論其為吸食施打、運輸、販賣、
      持有毒品或其他罪名，凡觸犯毒品危害防制條例、原肅清
      煙毒條例、原麻醉藥品管理條例或管制藥品管理條例相關
      刑罰規定者均屬之，觀察勒戒、強制戒治及緩起訴後不起
      訴的紀錄也列入毒品相關犯罪紀錄項目範圍。所謂多重毒
      品濫用，曾有二種或二種以上毒品使用經驗者為10分。所
      謂使用年數，以本次勒戒之毒品為準。使用時間的計算為
      個案在使用藥物狀態期間的總和。所謂精神疾病共病，有
      精神疾病共病者為10分。所謂家人藥物濫用，配偶、直系
      血親及旁系二等親（即手足）有藥物濫用者為5分，且評
      分標準不論有無同居（評分說明手冊參照），其將有無繼
      續施用毒品傾向予以詳細規定，供專業醫師為客觀且一致
      之評估，已可避免摻雜個人好惡或流於恣意擅斷之情形；
      可見上開評估標準將受勒戒人的前科紀錄、多重毒品濫用
      、使用年數、精神疾病共病做為重要評估依據，尚難謂該
      認定標準有何違誤之處。
（三）綜上所述，原審依檢察官聲請，依毒品危害防制條例第20
      條第2項之規定，裁定被告令入戒治處所施以強制戒治，
      其期間為6個月以上，至無繼續強制戒治之必要為止，但
      最長不得逾1年，於法並無不合。抗告意旨徒以前詞指摘
      原裁定不當，請求撤銷原裁定，為無理由，應予駁回。
據上論斷，應依刑事訴訟法第412條，裁定如主文。　
中　　華　　民　　國　　110 　年　　8 　　月　　12　　日
                  刑事第十九庭  審判長法　官  曾淑華
                                      法　官  陳文貴
                                      法　官  王美玲
以上正本證明與原本無異。　　　　　　　　　　　　　　　　
不得再抗告。
                                      書記官  李逸翔
中　　華　　民　　國　　110 　年　　8 　　月　　12　　日